【裁判字號】    95,台上,5470
【裁判日期】    951005
【裁判案由】    偽造文書
【裁判全文】
最高法院刑事判決            九十五年度台上字第五四七０號
上 訴 人  甲○○
          乙○○
          丙○○
上列上訴人等因偽造文書案件，不服台灣高等法院台中分院中華
民國九十二年十一月二十七日第二審判決（九十二年度上訴字第
一七七二號，起訴案號：台灣台中地方法院檢察署九十年度偵字
第五六八七號），提起上訴，本院判決如下：
    主  文
原判決關於甲○○、乙○○、丙○○部分均撤銷，發回台灣高等
法院台中分院。
    理  由
本件原判決認定陳宏斌（原判決論處其罪刑後，未上訴確定）係
設於台中市○區○○街四號立華商標印刷廠（下稱立華印刷廠）
負責人，明知如原判決附件（下稱附件）一、二、三所示之商標
圖樣，業經告訴人協成興化學工業有限公司（下稱協成興公司）
向經濟部中央標準局（改制為經濟部智慧財產局）申請註冊，取
得商標專用權，專用於各類化粧品、乳液、清潔霜、護膚膏、面
霜、爽身粉、口紅、指甲油、潤膚膏等商品，現均仍在專用期間
內。竟意圖欺騙他人，於民國八十九年十一月下旬某日，在大陸
地區廣州市某處，由真實姓名、年籍不詳之大陸地區男子「沈偉
康」交付，使用如上開商標圖樣及載有「 UNDER, AUTHORITY OF
VALANNA (SWITERLAND) INTERNATION」、「商品條碼0000000000
000（日霜）、0000000000000（夜霜）」之化粧品紙盒八個，以
港幣二十萬元之代價，委託陳宏斌依樣印製十萬個化粧品紙盒，
「沈偉康」並先行給付訂金港幣四萬元。陳宏斌乃與「沈偉康」
基於共同之犯意聯絡，於同年十二月中旬某日，在立華印刷廠內
，以每個化粧品紙盒新台幣（下同）八元五角之價格，轉委託具
有共同犯意聯絡之上訴人甲○○，依陳宏斌所交付之上開樣品紙
盒二個（黑底及藍底各一）之式樣設計製作。而甲○○於台中市
○○○街一００號之三其所經營之普羅視覺企劃有限公司（下稱
普羅公司），依樣設計製作膠捲底片五張後，再以每個化粧品紙
盒六元八角之代價，連同上開樣品紙盒二個轉交與其等有共同犯
意聯絡之上訴人乙○○從事印刷、燙金、壓紋。乙○○則以八萬
元之價格轉託黃孔合（另案偵辦中）從事化粧品紙盒印刷；另以
每張七元五角之價格委託與其等亦有共同犯意聯絡之上訴人丙○
○，從事化粧品紙盒之壓紋及燙金。陳宏斌、甲○○、乙○○、
丙○○等分別以此等方法侵害協成興公司之商標專用權，且足以
生損害於條碼管理機構及VALANNA (SWITERLAND) INTERNATION公
司。九十年一月間，化粧品紙盒印製完成，陳宏斌前往驗貨後發
現化粧品紙盒之色澤、條碼均不符合要求，乃將其中約四萬五千
個化粧品紙盒退回予甲○○，其餘則以五百元之價格售與資源回
收商。嗣經警查獲等情。因而撤銷第一審均諭知無罪之判決，改
判皆依牽連犯從一重論處上訴人等三人共同偽造私文書，足以生
損害於公眾及他人罪刑。固非無見。
惟查：（一）、有罪之判決書，應於理由內記載認定犯罪事實所
憑之證據及其認定之理由，為刑事訴訟法第三百十條第一款所明
定。故有罪之判決書，對於證據之具體內容，及法院本於如何之
經驗法則、論理法則或其他證據法則，而為合理判斷證據之價值
及證明力，並定其取捨與所形成之心證，均應詳為闡析論敘，載
明於理由內，否則即屬判決不載理由，其判決當然為違背法令。
依原判決所認定，乙○○係以八萬元之價格轉託……黃孔合從事
化粧品紙盒印刷；另以每張七元五角之價格委託與其等亦有共同
犯意聯絡之……丙○○，從事化粧品紙盒之壓紋及燙金。如果無
訛，丙○○於從事化粧品紙盒之壓紋及燙金時，上開如附件所示
之商標圖樣及載有「UNDER, AUTHORITY OF VALANNA（SWITERLAN
D）INTERNATION」、「商品條碼」之文字、符號應已由黃孔合印
刷於紙盒上，而完成偽造行為。原判決未詳予說明何以丙○○於
上開文字、符號印刷完成後，所為之壓紋及燙金行為，亦應負偽
造文書罪責之理由，難謂無判決理由不備之違法。（二）、有罪
之判決書事實欄為適用法令之依據，應將法院依職權認定與犯罪
構成要件有關之事項，詳記於事實欄，然後於理由內逐一說明其
憑以認定之證據，使事實及理由兩相一致，方為合法。原判決事
實欄記載：「陳宏斌與『沈偉康』基於共同之犯意聯絡，轉委託
具有共同犯意聯絡之甲○○……設計製作。而甲○○……再將樣
品紙盒轉交與其等有共同犯意聯絡之乙○○從事印刷、燙金、壓
紋。乙○○則……另委託與其等亦有共同犯意聯絡之……丙○○
，從事化粧品紙盒之壓紋及燙金……」。依此認定，陳宏斌與乙
○○、丙○○間及甲○○與丙○○間似均無直接之犯意聯絡。而
原判決理由認陳宏斌與自稱「沈偉康」之成年男子間，就上開仿
冒商標、行使偽造私文書等犯行間，有犯意之聯絡，行為之分擔
，雖無錯誤。然其又謂：「陳宏斌、甲○○、乙○○、丙○○間
，亦有犯意聯絡，行為分擔」，似認其等彼此間均具有直接之犯
意聯絡。該部分之說明與事實之記載不相一致，而有理由矛盾之
違誤。又原判決既認乙○○與從事化粧品紙盒之壓紋及燙金之丙
○○間有犯意聯絡，應論以共同正犯，然何以同受委託印刷化粧
品紙盒之黃孔合則與之無共同正犯關係？理由內未為必要之說明
，亦難謂無理由欠備之疏誤。（三）、刑事訴訟法第九十五條第
一款規定：「訊問被告應先告知犯罪嫌疑及所犯所有罪名。罪名
經告知後，認為應變更者，應再告知。」此乃被告在刑事訴訟上
應受告知之權利，旨在使被告能充分行使防禦權，以避免突襲性
裁判之發生，而維審判之公平。本件檢察官係以上訴人等三人俱
涉犯修正前商標法第六十二條第二款之罪提起公訴，原判決改依
同條第一款之罪論處上訴人等三人罪刑，然原審就上開變更之罪
名，迄於審判期日，均未依上開法條之規定，踐行告知之程序，
此無異剝奪上訴人等所應享有之辯明罪嫌及辯論（護）等程序權
，是其所踐行之訴訟程序，亦難認合法。（四）、修正前商標法
第六十二條第一款之罪，以意圖欺騙他人，於同一商品……，「
使用」相同或近似於他人註冊商標圖樣之行為為成立要件。而依
該法第六條第一項規定：「本法所稱商標之使用，係指為行銷之
目的，將商標用於商品或其包裝、容器、標帖、說明書，價目表
或其他類似物件上，而持有、陳列或散布。」是商標之「使用」
，須以行銷為目的，此乃法律之解釋，故該項構成要件自應於事
實欄明確認定，詳細記載，並於理由內說明其憑以認定之證據，
方始適法。乃原判決就上訴人等將上開商標圖樣，使用於化粧品
紙盒上之行為是否有行銷之意圖？未置一詞，並未於理由內為必
要之說明，同有判決不載理由之違誤。（五）、事實審法院如未
於審判期日，就被告否認犯罪有利之辯解事項與證據，予以調查
，亦不於判決理由內加以論列，率行判決，則屬於法有違。原判
決以上訴人等均屬從事印刷等專業技術之製造業者，對於客戶所
委託製造之產品，有無侵害智慧財產權之虞，本比一般人具有較
高之專業知識，自難以此諉責，認其等並有欺騙他人之意圖（見
原判決理由第五頁）。然卷查上訴人等三人自始辯稱：不知上開
商標圖案業經他人申請註冊取得商標專用權，其等無犯罪之故意
。甲○○更辯稱：「接單時曾到市場上查證，發現市面上確無此
種產品，且經詢問其他客戶，亦表示未聽聞『娃蓮娜』品牌，始
答應陳宏斌之委託。」等情。而告訴代理人黃永忠於偵查中亦自
陳：「……（協成興公司）在台中無分公司或營業點。」「我們
貨銷往大陸，至大陸查訪而查到仿品……」等語，且協成興公司
於第一審時並未依法院之通知提出與扣案娃蓮娜紙盒相同之娃蓮
娜化粧品全台銷售據點資料。則該公司生產之娃蓮娜牌化粧品有
無在國內銷售？似與上訴人等是否知悉上開商標圖樣業經他人註
冊取得商標專用權，猶故意予以使用及偽造之判斷有關。基於公
平正義之維護，且對上訴人等之利益有重大關係，自應詳查釐清
。乃原審就此未為必要之調查，遽予論處上訴人等罪刑，自有應
於審判期日調查之證據未予調查之違法。以上諸端，或係上訴意
旨所指摘，或為本院得依職權調查之事項，應認原判決關於上訴
人等三人部分，有發回更審之原因。另商標法業於九十二年五月
二十八日修正公布，於公布日起六個月後施行，原第六十二條已
修正為第八十一條，且刑法業已修正公布施行，刪除牽連犯之規
定，案經發回，對之宜予注意。
據上論結，應依刑事訴訟法第三百九十七條、第四百零一條，判
決如主文。
中    華    民    國  九十五  年    十    月    五    日
                      最高法院刑事第八庭
                          審判長法官  張  淳  淙
                                法官  劉  介  民
                                法官  張  春  福
                                法官  洪  昌  宏
                                法官  蔡  彩  貞
      本件正本證明與原本無異
                                      書  記  官
中    華    民    國  九十五  年    十    月   十一   日
                                                      V


司法院資訊處製作；財團法人民間司法改革基金會備份。
